臺灣高等法院高雄分院民事判決　九十一年度勞上字第三號
　　　上　訴　人　丙○○
　　　法定代理人　乙○○
　　　法定代理人　甲○○
右當事人間請求給付職業災害補償金事件，上訴人對於中華民國九十年十月三十一日
臺灣高雄地方法院八十九年度勞訴字第一０號第一審判決提起上訴，本院判決如左：
    主      文
上訴駁回。
第二審訴訟費用由上訴人負擔。
    事實及理由
一、被上訴人長虹工程股份有限公司（下稱長虹公司）未於本院言詞辯論期日到庭，
    核無民事訴訟法第三百八十六條各款所定情形，爰依上訴人之聲請，由其一造辯
    論而為判決。
二、本件上訴人主張：伊為被上訴人焊陽企業有限公司（下稱焊陽公司）之員工，於
    民國（下同）八十八年一月十九日，在焊陽公司向被上訴人長虹公司再承攬之東
    西快速公路臺西古坑線路段反循環基樁工程（下稱系爭工程）現場準備施工時，
    因訴外人達仁貨運股份有限公司之司機李國傑載運施工機具，不慎使車上吊桿滑
    落而壓倒伊，致伊受有第五腰椎骨折、右髖臼骨折等傷害。爰本於勞動契約，依
    勞動基準法第五十九條及第六十二條之規定，請求焊陽公司及長虹公司連帶給付
    自八十八年一月十九日起至八十九年五月八日止醫療期間之原領工資補償金新臺
    幣（下同）一百八十七萬八千二百四十六元，及必要之醫療費用三十八萬三千八
    百三十七元，合計二百二十六萬二千零七十七元，及自八十九年三月三十一日起
    至清償日止，按年息百分之五計算之利息。並陳明願供擔保請准宣告假執行。
三、被上訴人焊陽公司則以：上訴人並非伊之公司員工，兩造間亦未訂立勞動契約，
    伊僅係於承包工程需用工人時，臨時通知以上訴人為工頭之五人施工小組到場負
    責施作基樁之工作，性質上應屬論件計酬之承攬契約，自無勞動基準法之適用等
    語置辯；被上訴人長虹公司未到場答辯，惟依其於原審所為之陳述除與焊陽公司
    相同外，另以：系爭工程基樁之施作過程需經公路局東西快速公路南區工程處各
    項檢驗後，始得為之，且該工程施工路段甚長，屬開放式施工，需工程進行中所
    發生之施工意外，始可向伊求償，本件所欲施作之工程既未經報備核可，亦未開
    始施工，伊自無庸負事業單位責任等語，資為抗辯。
四、原審對於上訴人之請求及假執行之聲請均駁回，上訴人不服，於本院聲明：(一)原
    判決廢棄。(二)被上訴人焊陽公司及長虹公司應連帶給付上訴人二百二十六萬二千
    零七十七元，及自八十九年三月三十一日起至清償日止，按年息百分之五計算之
    利息。(三)願供擔保請准宣告假執行。被上訴人則均聲明駁回上訴人之上訴。
五、上訴人主張其於前揭時、地受有前揭傷害等情，為兩造所不爭，復有高雄榮民總
    醫院診斷證明書及本院八十八年度上易字第二三九九號刑事確定判決各一份在卷
    可憑，堪信為真實。是本件所應審究者，厥為上訴人與被上訴人焊陽公司間之契
    約，性質上屬於勞動契約或承攬契約？
六、按所謂「勞動契約」，就形式上言，參照勞動基準法第二條第六款規定，自係約
    定「勞雇關係」之契約，而其契約之內容，依勞動基準法施行細則第七條規定，
    應就工作場所及從事之工作有關事項、工作開始及終止之時間、休息時間及休假
    、請假有關事項、工資之議定、調整及給付之日期與方法、退休金、勞工福利及
    安全衛生等項為約定；就其內涵言，勞工與雇主間應有從屬性，即一般學理上亦
    認勞動契約當事人之勞工，具有下列特徵：(一)人格從屬性，即受雇人在雇主企業
    組織內，服從雇主權威，並有接受懲戒或制裁之義務。(二)親自履行，不得使用代
    理人。(三)經濟上從屬性，即受雇人並不是為自己之營業勞動而是從屬於他人，為
    該他人之目的而勞動。(四)納入雇方生產組織體系，並與同僚間居於分工合作狀態
    。勞動契約之特徵，即在此從屬性。（最高法院八十一年度台上字第三四七號判
    決參照）。是勞動基準法所規定之勞動契約，係指當事人之一方，在從屬於他方
    之關係下，提供職業上之勞動力，而由他方給付報酬之契約。而承攬，係謂當事
    人約定，一方為他方完成一定之工作，他方俟工作完成，給付報酬之契約。前者
    ，當事人之意思以勞務之給付為目的；其受僱人於一定期間內，應依照雇主之指
    示，從事一定種類之工作，即受僱人有一定雇主；且受雇人對其雇主提供勞務，
    有繼續性及從屬性之關係。後者，當事人以勞務所完成之結果為目的；其承攬人
    只須於約定之時間完成一個或數個特定之工作，既無特定之雇主，與定作人間尤
    無從屬關係，其可同時與數位定作人成立數個不同之承攬契約。故二者並不相同
    （最高法院民事判決八十九年度台上字第一六二○號判決參照）。
七、經查：
  (一)上訴人主張其自八十三年一月陸續於被上訴人焊陽公司任職，目前仍為焊陽公司
    在職員工，與焊陽公司間有勞動契約存在，固據提出焊陽公司於八十八年四月一
    日所出具之在職證明書一紙為證。雖焊陽公司對該證明書不爭執其真正而有形式
    的證據力，然焊陽公司否認其內容記載上訴人係焊陽公司之員工為真實，則該證
    明書實質證據力之有無，自有調查認定之必要。
  (二)依上訴人所舉證人吳忠利於原審審理時證稱：「（問：說明與原告丙○○有無同
    時受僱被告焊陽公司之關係？薪資如何領取？工作性質為何？）我不是焊陽公司
    員工，是乙○○有工地有工作時，打電話叫我們去工地工作，他是有工作時就叫
    我們去，我們工作是裝地基的，如果沒有叫我們去作，我們就沒有工作，如果別
    人叫我們去我們就做別人的，我做別人的就不會去做他的，我們是五個人一起打
    地基，看做一支多少錢給我們去做，看一個月打多少一個月結帳一次，看工作多
    少算錢我們五個人來分，我們是出人，工具機器是老闆乙○○的」、「（問：如
    何領錢？）老闆拿錢到工地給我們，我們在做是五個人同進同出也不用請假，我
    們不是公司制度，我們沒有規定每天工作量，只要看能做多少就算多少，我們裝
    一支基樁一萬二千九百元」等語（原審卷第一九三至一九四頁）；於本院審理時
    再證稱：「（問：你們五人是否固定作乙○○的工作？）不一定，並非固定作乙
    ○○的工作，別的老闆在別的地方有工作也會叫我們去作，我們五個人某個工地
    工作做完以後，如有別的工地需要工人，五個人當中有二、三個人會去別的工地
    作。（問：你們的薪水是如何算的？）如果有工作的時候，老闆會將那個月做工
    的薪水交給班長丙○○，然後他會發給我們。」、「（問：本件你們工作的收入
    如何計算？）作一支基樁一萬兩千九百元。（問：你們五人一天作幾支基樁由誰
    決定的？）是老闆乙○○決定的，如果趕工的話一天要做到二支基樁，如果不趕
    進度的話，就作一支基樁。」、「（問：如果老闆不趕進度的話你們五人是否可
    以自行決定作一支或二支基樁？）可以。」、「（問：你們五人是如何分配工作
    的？）是按個人的專長，自行調配工作的項目，不需老闆分派工作。」、「．．
    老闆都在工地，我沒有去工作的那一天就沒有薪水可以領。」、「（問：在工地
    現場監工的人是誰？）是老闆乙○○，他每天都會在工地，長虹也會派監工在場
    。」、「（問：證人有無固定的上下班時間？）沒有固定的上下班時間。」等語
    （本院卷第五十五至六十四頁），雖上訴人爭執其僅固定作焊陽公司之工作，然
    證人吳忠利係上訴人所聲請訊問之證人，且與上訴人一起工作，其就實際工作情
    況為證述，並無瑕疵，自屬可採。
  (三)參諸上訴人自承：「（問：基樁作壞能否領錢？）作一支一萬二千九百元，作壞
    不能領錢，做好驗收通過才能領，我們五人如果作壞了驗收不合格就不能領錢，
    要重新再做」等語以觀，足認上訴人之五人工作小組並非焊陽公司編制內之員工
    ，如焊陽未通知工作即無法受領報酬而無固定之基本薪津；如上訴人已承接其他
    工作即不再應允焊陽公司之要約，而有選擇是否承作工作之自由；且上訴人並非
    固定在焊陽公司工作而得對二人以上之雇主服勞務；且上訴人並無固定上、下班
    時間或休假、例假、資遣費、退休金之約定而無庸遵守焊陽公司之工作規範；又
    上訴人工作內容重在基樁之施作完成，非不得由他人代工；焊陽公司負責人乙○
    ○雖於工地現場監工，惟上訴人之五人工作小組係依各人之專長自行調配工作，
    無須由乙○○分派工作，自與乙○○間無指揮命令之從屬關係；又如基樁施作品
    質不良即須重作，否則不得受領報酬，上訴人請領報酬係以基樁施作完成之數目
    為計算依據等情，堪予認定。由此可知，上訴人之工作內容與勞動契約之從屬性
    及繼續性有別，而具有獨立性承攬契約之內涵，應屬民法第四百九十條之承攬契
    約甚明。是上訴人與焊陽公司間之契約，應屬承攬契約而非勞動契約，此既經本
    院調查認定屬實，則上開在職證明記載上訴人係焊陽公司之員工，與事實不符，
    尚難採信。
  (四)證人吳忠利於本院雖稱：老闆不會因為趕進度而不准我們「請假」云云，然上訴
    人之五人工作小組均非焊陽公司之員工，五人同進同出不用請假，係以基樁施作
    完成之數目請領報酬等情，業經證人吳利於原審證述明確，且依其於本院另稱：
    如果有事不能去工地工作的話，前一天我會向老闆乙○○說明我要休息一天，我
    沒有去工作的那一天就沒有薪水可以領等語，足見其於本院所稱「請假」云云，
    是指「休息不工作」之意，非謂循焊陽公司之制度而請假。又上訴人之五人工作
    小組既係以基樁施作完成之數目請領報酬，其基樁之施作又非不得趕工完成，自
    不因五人中有人休息未工作而扣減報酬，是有人休息一天未工作，僅該人無法領
    取其休息日之報酬而已，上訴人以其請假要扣薪，執而主張其與焊陽公司間有勞
    務給付之僱傭關係云云，並非可採。
  (五)另證人蘇江山證稱：「（問：你知道丙○○在乙○○那裡工作之情形及與乙○○
    的關係如何？）我只知道他在乙○○那裡打樁，至於他與乙○○間的關係我就不
    知道了，我知道乙○○是老闆」、「（問：丙○○與乙○○工作上關係為何？）
    乙○○是老闆，丙○○受雇乙○○，是我問丙○○他告訴我的，是七十九年、八
    十年間問他的。」、「（問：丙○○詳細受僱的情形你是否清楚？）我不清楚，
    我知道他在乙○○那裡工作。」，顯然證人蘇江山係聽聞上訴人所述而知上訴人
    受僱乙○○，此傳聞證據並無證據能力。至證人蘇江山另稱：「乙○○當時有帶
    一名男子到我家來與丙○○調解，丙○○因在乙○○那邊工作受傷，要求乙○○
    賠償，我當場聽到丙○○的父親要求乙○○要賠五十萬元。乙○○他好像說只願
    意給二十萬元，但雙方調解未成立所以我們沒有寫和解書。」，亦僅足證明上訴
    人有為焊陽公司施作基樁，且工作中受傷，及事故發生後乙○○有與上訴人之父
    商談賠償金額之事實，尚不足推論上訴人與焊陽公司間有勞動契約存在之事實，
    故證人蘇江山之證詞不足採為上訴人有利之認定。
  (六)上訴人雖另以上訴人八十六年所得扣繳憑單記載扣繳單位為焊陽公司，主張焊陽
    公司有將伊列為員工申報扣繳所得稅云云。惟上訴人自八十五年起至八十八年度
    止之所得扣繳憑單，僅八十六年度記載扣繳單位為焊陽公司，有財政部財稅資料
    中心函附之扣繳憑單附卷可查，並為上訴人所不爭，姑不論焊陽公司所辯：因上
    訴人非營利事業單位，無法開立統一發票供伊申報營利事業所得稅以扣除成本費
    用，始依目前工程界慣例，以申報上訴人為公司員工之方式間接扣繳等語，是否
    屬實，焊陽公司既僅於八十六年度將上訴人列為員工申報扣繳所得稅，而於八十
    五年、八十七年、八十八年度均未將上訴人列為員工申報扣繳所得稅，自難憑此
    遽認上訴人於八十八年一月十九日事故發生時有受僱焊陽公司之事實。至上訴人
    另主張焊陽公司為脫免僱用人之責任，而不敢為上訴人申報八十七年度之薪資所
    得云云，然未舉證以實其說，亦不足取。
  (七)末按，勞基法第十四條第五款規定：「對於按件計酬之勞工不供給充分之工作者
    ，勞工得不經預告終止契約。」固認該法並不排除論件計酬之勞動契約，惟其情
    形係指成立該勞動契約後，雇主對勞工即負有供給充分工作之義務，如雇主違反
    該義務，勞工即得不經預告片面終止勞動契約。然本件焊陽公司僅係於工地需用
    施作基樁之工人時，始向上訴人提出要約，雙方係成立承攬契約而非勞動契約，
    已如前述，且焊陽公司對於上訴人並不負供給充分工作之義務，自與按件計酬之
    勞動契約性質不同。是上訴人主張其與焊陽公司間有論件計酬之勞動契約，顯屬
    誤解。
八、至上訴人於言詞辯論期日主張上開財稅資料中心函附上訴人八十五年度所得扣繳
    憑單記載扣繳單位之名哲工程事業有限公司（下稱名哲公司），應係焊陽公司之
    上游廠商，伊未受僱於名哲公司，應係焊陽公司提供資料於名哲公司以伊名義去
    申報云云，並聲請訊問證人即名哲公司負責人一節，惟上訴人係於準備程序終結
    後，始提出此項主張及調查證據之聲請，核無民事訴訟法第二百七十六條第一項
    規定各款情形，依該第二百七十六條第一項規定，本院不予審酌，況待證事項不
    致影響本件判決之基礎，亦不應准許。又上訴人於言詞辯論終結後再具狀稱：伊
    向財政部高雄市國稅局調取八十三年綜合所得稅核定通知書，得知伊於八十三年
    間在內思工程有限公司（下稱內思公司）及萬有營造有限公司（下稱萬有公司）
    均有薪資所得，但伊未受僱於內思公司即萬有公司，應係焊陽公司將伊之薪資資
    料交由該二公司申報，請求訊問證人云云，然此既非於言詞辯論期日所為之主張
    ，本院不予採酌。
九、綜上，上訴人與焊陽公司間施作基樁工程之契約性質應屬承攬契約，而非勞動契
    約，上訴人雖因施工受有傷害，仍無勞動基準法之適用，從而，上訴人本於勞動
    契約，依勞動基準法第五十九條及第六十二條之規定，請求焊陽公司及長虹公司
    連帶負職業災害補償之責任，即非正當，不應准許。原審為上訴人敗訴之判決，
    並駁回其假執行之聲請，並無不合，上訴人上訴意旨指摘原判決不當，求予廢棄
    改判，為無理由，應予駁回。本件事實已臻明確，兩造其他攻擊防禦方法及所舉
    證據，於本件判決結果均不生影響，不再一一詳述，附此敘明。
十、據上論結，本件上訴為無理由，依民事訴訟法第四百四十九條第一項、第七十八
    條，判決如主文。
中　　　華　　　民　　　國　　九十一　年　　　八 　　　月　    七   　　日
                                      臺灣高等法院高雄分院民事第三庭
~B1審判長法官　張國彬
~B2　　　法官　張明振
~B3　　　法官　徐文祥
右為正本係照原本作成
如對本判決上訴，須於判決送達後二十日內向本院提出上訴狀，未表明上訴理由者，
，應於上訴後二十日內向本院提出理由書（均須按他造當事人之人數附繕本）。
上訴時應提出委任律師或具有律師資格之人之委任狀，並依附註條文規定辦理。
中　　　華　　　民　　　國　　九十一　　年　　　八　　　月　　　七　　　日
~B法院書記官　黃一秋
附註：
民事訴訟法第四百六十六條之一：
對於第二審判決上訴，上訴人應委任律師為訴訟代理人，但上訴人或其法定代理人具
有律師資格者，不在此限。
上訴人之配偶、三親等內之血親、二親等內之姻親，或上訴人為法人、中央或地方機
關時，其所屬專任人員具有律師資格並經法院認為適當者，亦得為第三審訴訟代理人
。
第一項但書及第二項情形，應於提起上訴或委任時釋明之。
